【裁判字號】    95,重上,148
【裁判日期】    950905
【裁判案由】    給付居間報酬
【裁判全文】
臺灣高等法院民事判決                 95年度重上字第148號
上  訴  人  丙○○
訴訟代理人  詹振寧律師
被 上 訴人  乙○○
訴訟代理人  陳麗雯律師
複 代 理人  甲○○
上列當事人間請求給付居間報酬事件，上訴人對於中華民國95年
2月27日臺灣臺北地方法院94年重訴字第309號第一審判決提起上
訴，本院於95年8月22日言詞辯論終結，判決如下：
    主  文
上訴駁回。
第二審訴訟費用由上訴人負擔。
    事實及理由
一、本件上訴人主張：上訴人於86年6、7月間居間介紹訴外人江
    得、江坤、江文龍（以下稱江得等人）研發之陶木防火建材
    （下稱系爭產品）予被上訴人，被上訴人因從事營造業多年
    ，認為系爭產品之發展頗具潛力，乃與江得等於86年8月5日
    在上訴人之見證下簽署投資合作協議書（下稱合作案），約
    定由被上訴人與江得等人協議成立一新公司，經估算須新台
    幣(下同)300,000,000 元資本，出資比例定為：江得佔52％
    ，內含技術股25%，其餘27%為現金出資81,000,000元；被上
    訴人佔48%，並由江得任董事長，被上訴人任總經理。上訴
    人居間介紹促成被上訴人與江得等之合作案，被上訴人及江
    得等承諾各給付上訴人2%之承攬報酬（現金或乾股）。嗣因
    江得等無現金，僅有可作開發之土地可供擔保，故約定由被
    上訴人負責籌措資金，在合作進行中，除簽訂上開合作案外
    ，另於86年8月12日及同年月20日各簽訂土地租賃契約書（
    以下簡稱租賃契約書）及土地合作開發契約書（以下簡稱開
    發契約），且被上訴人深恐江得等中途變卦，遂於86年10月
    3日要求上訴人於合作協議書上簽署作保證人，並開具2,600
    ,000 元本票作為保證江得等履約之用，詎被上訴人於合作
    案進行中竟委稱幫江得等申貸81,000,000元風險過高，及其
    持股48%不得當董事長，亦未能掌控公司而片面違約，致被
    上訴人應給付上訴人居間報酬6,000,000元迄今未給付，被
    上訴人之行為顯然違反誠信原則。而被上訴人告訴江得詐欺
    罪嫌，業經臺灣板橋地方法院（以下簡稱板橋地院）判決江
    得無罪在案，上訴人迭於該刑事庭訊問中表示被上訴人已口
    頭承諾給付2%居間報酬，被上訴人亦未曾否認，足認被上訴
    人已默認允諾給付報酬。又本件合作案既已成立，被上訴人
    應給付上訴人居間報酬，不因合作案契約嗣後因被上訴人之
    終止而消滅。爰依居間法律關係請求被上訴人支付報酬6,00
    0,000元及法定遲延利息，並願供擔保請准宣告假執行。原
    審判決上訴人敗訴，上訴人不服提起上訴，聲明：(一)原判決
    廢棄。(二)被上訴人應給付上訴人6,000,000元，及自起訴狀
    繕本送達被上訴人之翌日即94年3月18日起至清償日止，按
    週年利率百分之五計算之利息。(三)請准供擔保宣告假執行。
二、被上訴人則以：上訴人於86年間主動接觸被上訴人，並引介
    江得等人所研發系爭產品予上訴人，雙方協議由被上訴人提
    供廠房及籌備基金5,000,000元予江得等，俾利江得等將其
    於家中展示之既有設備搬入製造樣品，如確認可行，即可投
    入大量資金，自國外採購必要設備，正式量產銷售系爭產品
    。被上訴人與江得等於86年8月5日經由上訴人之見證簽署合
    作案，惟嗣後江得等並未依約設廠生產樣品，致使合作案無
    法繼續執行。嗣被上訴人為協助江得等確能以土地融通資金
    ，遂請有自耕農身分之弟黃政宏於86年8月12日與江得等及
    江趙碧玉簽署土地租賃契約書，惟渠等嗣後並未交付土地予
    承租人，該契約實際上並未被履行。另被上訴人受江得等人
    為履行合作案籌資之請求，復於86年8月20日協助江得等人
    及江趙碧玉與上大營造事業股份有限公司及華升上大建設公
    司（以下合稱「上大華升公司」），就江得等及其承諾將促
    使他人提供之土地簽定開發契約書，依開發契約書第3條約
    定，江得等應於簽約翌日備齊開發土地證件，會同上大華升
    公司辦理清償第一順位債權人中和農會之利息，及辦理塗銷
    第二、三、四順位之債務及地上權，並將上開土地設定第二
    順位抵押權予上大華升公司，以為履約之保證。惟江得等遲
    遲無法備齊土地相關文件及其他土地之同意書，從而本件合
    作案及土地開發至今仍無法進行。被上訴人已依約提供5,00
    0,000元籌備金並提供廠房設備供江得等人使用，豈料江得
    等一再藉詞拖延進駐試產，不但將5,000,000元挪用償還私
    人借款，且未依約提出土地過戶資料，致使被上訴人無法辦
    理貸款，雙方合作案宣告終止。上訴人既自認其為擔保江得
    等確實履約，於86年10月3日簽發2,600,000元之本票與被上
    訴人作為履約之保證，被上訴人業因江得之違約，向上訴人
    主張履行擔保責任，而聲請本票強制執行確定在案，惟至今
    仍未獲償分文，豈有再給付上訴人居間報酬之理。且上訴人
    向被上訴人請求履行居間報酬之債務，自應先證明兩造居間
    契約存在，上訴人既未舉證以明，自應駁回其請求等語，資
    為抗辯。並聲明：(一)上訴駁回。(二)如受不利判決，願供擔保
    請宣告免為假執行。
三、兩造不爭之事實(見本院卷第35頁)：
  (一)上訴人於86年6、7月間主動接觸被上訴人，引介江得等之系
    爭產品予被上訴人，被上訴人與江得等協議先由被上訴人提
    供廠房及籌備基金5,000,000元予江得等，被上訴人與江得
    等於86年8月5日經由上訴人見證簽署合作案，被上訴人與江
    得等同意共同新設公司，出資比例被上訴人為48%，江得等
    為52%（內含25%智慧財產股權），江得等並提供坐落台北縣
    土城市○○○段內冷午坑小段644-4、644-5、646、646-1、
    648、653-6地號土地（以下簡稱系爭土地）作為其自有資金
    來源，被上訴人以系爭土地辦理申貸江得所需之資金。
  (二)江得於86年4月30日交付上訴人由江文龍簽發、江得背書，
    票號TS172317、到期日86年5月22日、金額1,000,000元之本
    票（下稱「系爭本票」，見原審卷第266頁）。
  (三)被上訴人委由其弟黃政宏於86年8月12日與江得等簽署土地
    租賃契約書，由黃政宏向江得等承租系爭土地。
  (四)江得等與上大華升公司於86年8月20日簽訂土地合作開發契
    約書，約定由上大華升公司負責開發系爭土地。
四、上訴人主張兩造間有居間契約關係存在，被上訴人應給付居
    間報酬6,000,000元云云，則為被上訴人所否認，並以前揭
    情詞置辯。惟按稱居間者，謂當事人約定一方為他方報告訂
    約之機會，或為訂約之媒介，他方給付報酬之契約，民法第
    565條定有明文。又當事人對於契約必要之點意思表示一致
    ，契約始能成立，民法第153條復有明定。本件上訴人主張
    兩造間成立居間契約，自應由上訴人就兩造就居間報酬契約
    成立之要件 (即因上訴人報告被上訴人訂約之機會，或為訂
    約之媒介，應由被上訴人給付報酬，該報酬之標準為何？比
    例為何等契約必要之點，互相為一致合意)負舉證之責。本
    件上訴人主張兩造有成立居間報酬契約，固舉證人李曼曼，
    及提出板橋地院92年度易字第1072號刑事判決及93年8月18
    日、93年11月11日審判筆錄、93年度附民字第36號附帶民事
    訴訟判決、合作協議書、開發契約書、租賃契約書、系爭本
    票為證 (見原審卷13頁至第30頁、第80頁至第84頁、第134
    頁至第232頁、第266頁、本院卷第52頁至第54頁)。惟查：
  (一)上訴人主張86年5月1日與其前配偶李曼曼，曾與被上訴人、
    被上訴人公司郭憲鈴等4人共進早餐，討論本件合作案及磋
    商居間報酬問題，當時被上訴人口頭承諾給付2%居間報酬云
    云。固經證人李曼曼證稱：「確實有這件事。我有在被告（
    按係指被上訴人）公司樓下西餐廳，確切地址我不知道，有
    聽到兩造說報酬是3%，後來好像有改為2%，在場有丙○○、
    黃先生、郭教授，大約3、4人在場。…我不太清楚詳細情形
    ，我只是幫忙他送件，偶而幫原告接電話，那天有聽到他們
    在講江得這件事，這件事原告已經處理很久」（見原審卷第
    239頁反面、第240頁）。證人李曼曼雖證稱聽見兩造間談及
    居間報酬由3%改為2%，但李曼曼就兩造間論談之時間地點均
    不明瞭，且就兩造談論之內容，亦完全不清楚，則李曼曼何
    獨知悉有談論本件之居間報酬由3%改為2%？故李曼曼證稱兩
    造間有約定居間報酬云云，已非無疑。況縱如證人李曼曼確
    有聽見兩造談論居間報酬之事，惟兩造是否已就居間報酬由
    3%改為2%已達成合意？且上訴人既承認江得同意給付其居間
    報酬2%（見原審卷第132頁)，則李曼曼所聽見居間酬由3%
    改為2%，是否僅係兩造論及江得等同意給付予上訴人之報酬
    而已？故究難據證人李曼曼上開證言，遽以認定兩造於當天
    就本件合作案之居間報酬已為合意在案。
  (二)依被上訴人與江得等簽署之協議書記載：「茲為共同合作生
    產陶木製防火建材，由乙方（按係江得等，下同）提供發明
    新技術與甲方共同合作。有關合作細節如后：一、甲方（按
    係被上訴人，下同）提供廠房及土地（租金另議），配合乙
    方新技術共同完成設廠，俾美方ＵＬ檢驗取得證明。二、乙
    方提供坐落台北縣土城市○○○段冷水坊小段644-4、644-5
    、646、646 -1、648、653-6等地號土地6筆作為乙方自有資
    金來源之標的，甲方負責以其標的辦理申貸乙方所需之資金
    。並委由甲方全權協助開發本標的地。三、雙方同意共同新
    設公司企業，經營乙方發明項目，雙方出資之比例暫以甲方
    佔48%，乙方佔52%為基礎，有關股權分配以公司章程規定為
    準，公司章程由甲乙雙方協定之，乙方應得25%智慧財產股
    權。四、甲方同意於簽訂本協議書時，提供5,000,000元供
    乙方籌備基金。…介紹人賴煌橫」，雖可證明本件合作案係
    由上訴人之介紹，惟依協議書之記載並無法證明兩造間確有
    成立居間契約。參酌兩造間倘有成立居間契約，則筱關上訴
    人之居間報酬利益，竟未要求被上訴人及江得等明文記載於
    合作協議書，據以為上訴人將來請求報酬之憑證，參酌江得
    等同意給付上訴人居間報酬部分，上訴人既會要求江得等交
    付系爭本票，以為將來給付居間報酬之憑證，則上訴人就被
    上訴人應給付其居間報酬部分竟不徒此舉，嗣後主張上訴人
    有口頭承諾給付居間報酬2%，殊難採信。況依協議書之記載
    ，被上訴人與上訴人並未約定合作之資金總額為300,000,00
    0元，則上訴人將該金額列為計算居間報酬之基準，據以請
    求2%之居間報酬6,000,000元，自無可信。
  (三)又依上訴人提出之租賃契約書（見本院卷第52頁)，乃係被
    上訴人委由其弟黃政宏於86年8月12日與江得及江趙碧玉等
    所簽訂，約定由黃政宏向江得等及江趙碧玉承租系爭土地，
    其非被上訴人簽訂，且亦無任何有關被上訴人應給付上訴人
    居間報酬之約定，是此部分亦不能證明兩造間有居間契約存
    在。
  (四)另依上訴人提出之開發契約書 (見原審卷第52頁至第55頁）
    ，乃被上訴人負責之上大華升公司與江得等及江趙碧玉所簽
    訂，約定由上大華升公司負責開發系爭土地及644-1、643-3
    、645-1等9筆土地，並由上大華升公司會同江得等清償系爭
    土地第一順位所積欠利息及第二、三、四順位之債務暨塗銷
    地上權，金額為35,000,000元，連同86年8月5日已付5,000,
    000元，全數由上大華升公司支付，而江得等簽立同額之商
    業本票交付上大華升公司，作為江得等履約之保證及付款憑
    據，上大華升公司協助江得等以前揭9筆土地向銀行貸款300
    ,000,000 元，銀行撥款時預留15個月利息及扣除上開已付4
    0,000,000元外，其餘全數撥予江得等使用。是依開發契約
    書並無從證明上訴人與被上訴人間有任何居間報酬之約定，
    且開發契約書所載300,000,000元僅係上大華升公司協助江
    得等以前揭9筆土地貸款所得之資金，其既未約定該300,000
    ,000 元扣除40,000,000元全數260,000,000元歸江得等後，
    悉數做為江得或本件合作案之總金額，上訴人徒憑上揭開發
    契約列載向銀行貸款300,000,000元資金，據以為請求居間
    報酬計算依據，顯無所據。上訴人雖主張前揭300,000,000
    元，係1.江得等積欠中和農會150,000,000元。2.銀行貸款
    撥款時，必須留15個月利息約30,000,000元。3.被上訴人必
    須提供5,000,000元籌備基金予江得等人。4.清償前揭第一
    順位利息及第二、三、四順位之債務及塗銷地上權，本金額
    為35,000,000元。5.用貸款所餘80,000,000元向德國買大型
    機器，固據提出審判筆錄為證（見原審第187頁、第193頁)
    ，惟江得以系爭土地貸得之300,000,000元於開發契約第4條
    約定扣除預留15個月利息及40,000,000元後悉數歸江得等使
    用，已如前述，且依上訴人所陳資金計算基準所加入前揭1.
    2.4.等均係江得等就本件合作案所應籌措之資金來源所應付
    之成本，故其非本件合作案之總資金至明，上訴人以江得等
    以系爭土地貸得之款項，援引為計算報酬2%之依據，要無所
    據，不足採信。
  (五)上訴人雖另主張其於板橋地院92年度易字第1702號刑事案件
    曾以證人身分2次出庭應訊，已當場表示被上訴人當初口頭
    承諾給付2%居間報酬，而被上訴人亦未否認，故可認被上訴
    人已默認、允諾給付報酬云云，並提出審判筆錄為證（見原
    審卷第134頁至第179頁、第180頁至第232頁）。惟依該審判
    筆錄記載：「（辯護人問：江得跟乙○○共同合作生產陶木
    防火建材及共同開發土地是否你介紹的？）從頭是我仲介的
    。（辯護人問：你有拿仲介費用嗎？）沒有，因為沒有成功
    。（辯護人問：是沒有拿還是拿了有退？）都沒有拿。」（
    見原審卷第153頁）、「（審判長問：簽約當時你不在場？
    ）我在場，我等著拿傭金，結果一毛錢也沒有拿到，乙○○
    叫我簽二百六十萬元的本票作保證」（見原審卷第163頁）
    、「（檢察官問：你知道黃委員不做的原因否？）因為黃委
    員及江得的父親都要作董事長，擺不平。（檢察官問：是否
    跟股份分配有關係？）股權部分沒有爭議。上訴人（即乙○
    ○）及被告（即江得）都有說要各給我百分之二的乾股。（
    檢察官問：乾股各給你二，你就有百分之四，黃委員就變百
    分之四十六，江得變成百之五十？）是的。（檢察官問：後
    來為何不了了之？）因為黃委員堅持要做董事長。（察官問
    ：是否黃委員有拿出八千萬元？）沒有。因為黃委員不做了
    ，所以款貸的程序也停止下來。」（見原審卷第191頁至第
    193頁），均為上訴人單方面之陳述，且依上訴人所陳其係
    被上訴人承諾給付乾股2%，核與本件主張以300,000,000元
    之2%現金之居間報酬不同，參酌該刑事案件係被上訴人告訴
    江得詐欺罪嫌相關之訊問筆錄，有關被上訴人是否應給付上
    訴人居間報酬，既非該刑事案件待證之事實，故縱如被上訴
    人於該刑事案件中就上訴人陳證被上訴人允諾給付2%之乾股
    ，未即時否認，亦難謂因被上訴人之沉默而有承認兩造間有
    居間之契約存在。上訴人主張被上訴人於該刑事案件中就上
    訴人自陳有居間報酬契約而沉默以對，據以證明兩造間有居
    間報酬契約云云，顯屬無據。
  (六)又上訴人雖提出系爭本票為本件居間報酬約定之證據，惟系
    爭本票係江得於86年4月30日交付上訴人，其既非被上訴人
    所交付，且上訴人收受系爭本票後，始向被上訴人引介系爭
    合作案，已經上訴人自認在卷（見原審卷第263頁)，參酌上
    訴人主張江得等曾口頭承諾在銀行撥款3億元時，即支付上
    訴人2%居間報酬等語（見原審卷第121頁），僅足以證明江
    得曾為給付上訴人居間報酬而簽發系爭本票予上訴人，惟斷
    難據此推論被上訴人亦與上訴人間有居間契約存在，上訴人
    提出系爭本票，顯難為兩造間有居間契約存在之認定，則上
    訴人主張被上訴人就居間報酬應依民法第570條規定與江得
    等平均負擔云云，不足為採。
  (七)另被上訴人深恐江得等於合作案中途變卦，遂於86年10月3
    日要求上訴人簽發到期日為87年10月2日之2,600,000元本票
    作為保證江得等履約之用，此有上訴人提出原法院90年度票
    字第40461號本票准予強制執行裁定附卷可稽 (見原審卷第
    63頁)，是倘被上訴人承諾給付居間報酬2%予上訴人，以被
    上訴人與江得早於86年8月5日即已簽訂合作案，則上訴人於
    斯時即可要求被上訴人給付居間報酬而享有利益，豈有為承
    擔江得等不履約之風險，再簽發前開本票予被上訴人收執，
    而陷自己於債務人不利益地位。是上訴人主張兩造間有居間
    契約存在云云，殊難採信。
  (八)復按如依情形，非受報酬即不為報告訂約機會或媒介者，視
    為允與報酬。未定報酬額者，按照價目表所定給付之。無價
    目表者，按照習慣給付，民法第566條固定有明文。惟本件
    乃上訴人介紹江得等研發之系爭產品與被上訴人，由被上訴
    人與江得等簽署合作案，核屬一般高科技產品之合作案，與
    一般不動產居間應給付報酬迥不相同，上訴人比附援引不動
    產居間契約，遽謂上訴人介紹本件合作案，兩造間亦有居間
    契約存在云云，不足為採。
  (九)民事訴訟法第282條之1規定：當事人因妨礙他造使用，故意
    將證據滅失、隱匿或致礙難使用者，法院得審酌情形認他造
    關於該證據之主張或依該證據應證之事實為真實。本條所定
    之證據，雖非以文書為限，凡得作為證據之有體物均屬之。
    惟其能被當事人故意將其「滅失、隱匿或致礙難使用者」，
    必為其中之物證，人非「使用」之客體，故人證不包在本條
    之範疇至明。上訴人主張其於原審聲請訊問被上訴人上大華
    升公司之顧問郭憲鈴，據以證明兩造間有居間報酬契約存在
    ，而被上訴人竟隱匿不為陳報，依前揭規定，應認上訴人就
    居間報酬之主張為真云云，固提出剪報為證（見原審卷第26
    4頁、第265頁)。惟依上訴人提出之剪報係86年5月間之新聞
    ，距今已有9年有餘，則郭憲鈴現仍是否為上大華升公司之
    員工，已非無疑，而上訴人就此亦未能舉證以明其實，斷難
    徒憑上訴人提出9年前之剪報遽謂郭憲鈴仍為上大華升公司
    之顧問。則上訴人率然提出剪報，既不足以認定郭憲鈴為上
    大華升公司之員工，上訴人遽以被上訴人有故意妨害上訴人
    證據之使用，而推論上訴人與被上訴人間有居間契約存在，
    不足採憑。況人證非屬民事訴訟法第282條之1規定之範圍，
    已如前述，故上訴人未善盡查報郭憲鈴之住址，仍執民事訴
    訟法第282條之1規定認被上訴人有故意隱匿之情事，以達證
    明兩造間有居間契約之目的，不足為採。
  (十)綜上，上訴人就兩造間存有居間契約，既未能舉證以明其實
    ，上訴人依居間契約請求被上訴人給付居間報酬，顯屬無據
    ，不應准許。
五、綜上所述，上訴人主張兩造間存有居間契約為不足採。從而
    ，上訴人本於居間法律關係請求被上訴人支付6,000,000元
    報酬，及自起訴狀繕本送達被上訴人之翌日即94年3月18日
    起至清償日止，按週年利率百分之五計算之利息，為無理由
    ，應予駁回。又上訴人之訴既經駁回，其假執行之聲請自失
    其附麗，應併予駁回。原審為上訴人敗訴之判決，及駁回其
    假執行之聲請，並無不合。上訴意旨指摘原判決不當，求予
    廢棄改判，為無理由，應予駁回。
六、本件事證已明，兩造其餘攻擊防禦方法及未經援用之證據，
    經本院審酌後，核與本件之結論，不生影響，爰不一一贅述
    ，附此敘明。
七、據上論結，本件上訴為無理由，依民事訴訟法第449條第1項
    、第78條，判決如主文。
中    華    民    國    95    年    9     月    5     日
                    民事第十一庭
                        審判長法  官   鄭雅萍
                              法  官   林恩山
                              法  官   蘇芹英
正本係照原本作成。
如不服本判決，應於收受送達後20日內向本院提出上訴書狀，其
未表明上訴理由者，應於提出上訴後20日內向本院補提理由書狀
（均須按他造當事人之人數附繕本）上訴時應提出委任律師或具
有律師資格之人之委任狀；委任有律師資格者，另應附具律師資
格證書及釋明委任人與受任人有民事訴訟法第466條之1第1項但
書或第2項（詳附註）所定關係之釋明文書影本。
中    華    民    國    95    年    9     月    5     日
                              書記官   林初枝
附註：
民事訴訟法第466條之1（第1項、第2項）：
對於第二審判決上訴，上訴人應委任律師為訴訟代理人。但上訴
人或其他法定代理人具有律師資格者，不在此限。
上訴人之配偶、三親等內之血親、二親等內之姻親，或上訴人為
法人、中央或地方機關時，其所屬專任人員具有律師資格並經法
院認為適當者，亦得為第三審訴訟代理人。


司法院資訊處製作；財團法人民間司法改革基金會備份。
